臺灣桃園地方法院刑事判決　　　　　　　　　　　　94年度訴字第29號
公　訴　人　臺灣桃園地方法院檢察署檢察官
被　　　告　乙○○
選任辯護人　陳鄭權律師
　　　　　　丁俊和律師
上列被告因貪污案件，檢察官提起公訴（93年度偵字第6394號）後
，聲請改依協商程序而為判決，本院判決如下：
    主  文
乙○○連續意圖為自己不法之所有，而侵占對於業務上所持有之
物，處有期徒刑壹年。緩刑肆年。
乙○○應支付財團法人創世社會福利基金會新台幣貳拾萬元。
    事實及理由
一、犯罪事實：
    乙○○自民國91年起任職於台灣省自來水股份有限公司第二
    管理處中壢服務所（下簡稱自來水公司）計算收費股（簡稱
    計收股）擔任營運士，負責銀行代繳業務銷帳及部隊欠費催
    收，自92年3 月份轉調工務股，負責欠費催收及欠費拆表業
    務，於執行催收或拆表時，如客戶當場交付水費時，實際上
    並有代收之便民服務，為從事業務之人。因位於桃園縣中壢
    市○○路4 號憲兵333 營「龍勝營區」部隊之要求，自來水
    公司均先將水費收據寄送該部隊，再由負責該部隊催收業務
    之乙○○前往代收水費，其明知依據「台灣省自來水股份有
    限公司業務處理要點」第46條第1 項之規定，應於收取水費
    之當日下班前，將當日收取之水費等款項連同編製之收費日
    報交由單據管制審核相符後，解繳指定行庫或各所指定之收
    款人，竟未依前揭規定，基於概括之犯意，於附表所示之時
    間，分別前往該營區收取如附表所示之各月份水費，並連續
    將之侵吞入己。嗣因該中壢服務所計收股股長甲○○依電腦
    資料發現該營區欠繳3 個月水費，應予拆除水錶，乃通知乙
    ○○前往催繳或拆錶，乙○○為免事跡敗露，乃陸續於如附
    表所示時間，將所侵占之款項解繳自來水公司，以避免於電
    腦資料上顯示該營區有連續3 個月欠繳水費之情形，用以掩
    飾犯行。然因該營區92年7 月份之水費遲未解繳，自來水公
    司乃以通知書向該營區之上級單位即憲兵205 指揮部催繳，
    憲兵205 指揮部遂將該營區92年7 月份水費65,298元，先於
    92年9 月15日，以匯款方式繳納，因此該營區一直無法獲得
    上級單位即憲兵205 指揮部核銷歸墊該月份（92年7 月份）
    水費，經負責承辦繳納水費之預算財務士許智偉，查覺有異
    ，遂於92年12月25日，向乙○○及自來水公司查詢，始發現
    上情。乙○○見事跡敗露，方於93年1 月20日，將上開侵吞
    之7 月份水費65,298元退還許智偉。總計侵占款項為235,51
    0 元。
二、證據：
（一）被告乙○○於本院審理中之自白。
（二）證人甲○○於本院審理中之證述，及與之相符之偵查中筆
      錄，均經被告所不爭執在卷。
（三）憲兵333 營支出憑證黏貼存單、台灣省自來水公司水費（
      含代徵費用）收據各4 紙、台灣省自來水股份有限公司計
      費一覽表、第二區管理處函、台灣省自來水股份有限公司
      三期以上欠費一覽表、收據、憲兵205指揮部後勤組墊借
      款申請單、乙○○報告書各1 份在卷可稽。
三、本件經檢察官與被告於審判外達成協商之合意且被告已認罪
    ，其合意內容為：（一）被告願受科刑範圍為有期徒刑1 年
    ，併宣告緩刑4 年；（二）被告應支付財團法人創世社會福
    利基金會新台幣20萬元。經查前述協商合意並無刑事訴訟法
    第455 條之4 第1 項所列情形之一，檢察官聲請改依協商程
    序而為判決，本院爰不經言詞辯論，於協商合意範圍內為協
    商判決，合予敘明。
四、應適用之法條：刑事訴訟法第455 條之4 第2 項、第455 條
    之8 、第300 條，刑法第56條、第336 條第2 項、第74條第
    1 款。
五、附記事項：
（一）本案原起訴法條為貪污治罪條例第4 條第1 項第1 款之罪
      ，惟公訴檢察官於審判期日變更起訴法條為刑法第336 條
      第2 項之業務侵占罪。本院雖不受檢察官起訴或變更起訴
      法條之拘束，惟本案出自於代表國家追訴犯罪之檢察官主
      動主張變更法條，尤其於刑法修正第10條公務員定義及減
      縮其適用範圍之今日，尤具意義。
（二）按貪污治罪條例所謂之公務員，依據該條例第2 條規定係
      定義為「依據法令從事公務之人員」，核與刑法第10條第
      2 項規定之「依法令從事於公務之人員」一致。次按以公
      務員為犯罪主體者，如係構成身分犯時，因公務員執行公
      務之關係，始能對於特定法益造成侵害或危險，且違反法
      秩序高度要求其服從之特別義務。如係加重身分時，則因
      其具有特別構成要件之不法及特殊之可罰性。至於何以具
      有特別構成要件之不法及特殊之可罰性，究其實質，乃係
      緣於法秩序高度要求其服從的特別義務。因此界定公務員
      之概念時，何人應界定為公務員，何人應界定為非公務員
      ，應以公務員構成身分與加重身分犯罪共通之本質，亦即
      國家之「特別保護」或「服從義務」為界定其範疇之基準
      。
（二）再按自來水公司雖政府股份佔百分之50以上，而屬公營事
      業機構，惟公營事業依公司法規定設立公司者，雖可簡稱
      為公營公司，但其性質仍為私法人，與其人員間為私法上
      之契約關係，此司法院大法官釋字第305 號早有明文。又
      自來水公司之主要業務係供應全台灣省自來水及工業用水
      等民生必需品，再依據自來水法第8 、9 條意旨，此等民
      生必需品業務，並非由國家所獨占之特別法關係，民營事
      業亦得經營。是自來水公司其營運原則仍屬國庫行為中之
      所謂「行政私法」行為，亦即以私法形式從事給付行政之
      行為，不失為私法上經濟行為之一種，其營收亦非執行公
      權力而得。被告乙○○任職於自來水公司第二管理處中壢
      服務所工務股，負責欠費催收及欠費拆表業務，並兼有代
      為收受水費之權限，惟稽其業務範圍，並未享有公務上之
      職權及身分以行使公法上之權力，僅屬私經濟行為委任之
      一般人身分，並未具有「特別之保護」或「服從義務」，
      亦無「法定職務權限」可言。又查被告係依據該公司「評
      價職位人員遴用要點」進用之人員，依該公司總管理處92
      年12月22日台水人字第09200396610 號函轉經濟部國營事
      業委員會92年12月16日經國一字第09200210090 函示，應
      屬「純勞工」身分，此有「台灣省自來水股份有限公司評
      價職位人員遴用要點」1 份及上開函文3 份存卷可參。足
      見被告並非依據公務人員任用法等相關公務員法令所任用
      之公務員，依前述釋字第305 號解釋意旨，被告與自來水
      公司間所成立者係私法上契約，自不得以公務員視之，據
      此堪認被告應非屬貪污治罪條例所規範之公務員自明，公
      訴人變更法條尚有理由。
（三）又民國24年1 月制訂公布（現仍有效施行）之刑法第2 條
      第2 項有關公務員之定義，其規定極為抽象、模糊，於具
      體適用上，經常造成不合理現象，例如，依司法院釋字第
      8 號、第73號解釋，政府股權佔百分之50以上之股份有限
      公司（如銀行），即屬公營事業機構，其從事於該公司職
      務之人員，應認為係刑法上之公務員。然何以同屬股份有
      限公司，而卻因政府股權佔百分之50以上或未滿之不同，
      使其從事公司職務之人員，有刑法上公務員與非公務員之
      別？實難以理解。究其根源，實為公務員定義之立法過於
      寬泛之結果。為避免因具有公務員身分，未區別其從事職
      務之種類，即科予刑事責任，而有不當擴大刑罰權之情形
      ，故上開規定業於94年2 月2 日經修正公布，有關刑法第
      10 條 第2 項第1 款公務員之定義修正為「依法令服務於
      國家、地方自治團體所屬機關而具有法定職務權限，以及
      其他依法令從事於公共事務，而具有法定職務權限者」。
      用以限定國家或地方自治團體所屬機關中依法任用之成員
      ，除依法代表、代理國家處理或地方自治團體處理公共事
      務，具有法定職務權限，而負有特別保護義務及服從義務
      者外，不在公務員定義範圍內，此觀諸上開修法之立法理
      由自明。至於上開修正規定依據刑法施行法第10條之1 規
      定固延至95年7 月1 日始施行，然最高民意機關之立法院
      既以現行公務員之定義過於浮濫，而採取限制之立法意旨
      ，正足顯示最新之民意已認為「凡政府股權佔百分之50以
      上之股份有限公司，即屬公營事業機構，其從事於該公司
      職務之人員，應認為係刑法上之公務員。」之見解不利於
      此等人員，而採取有利此等行為人之修正，於此法律已公
      布尚未施行生效之「過渡期間」，至少「有利行為人」之
      修正意旨應以不成文之法理基礎加以適用，學者稱此為刑
      法的「提前適用」（參見鄭逸哲，教唆犯定義的變更及新
      規定的「提前適用」，月旦法學教室32期第24、25頁）。
      換言之，法院於適用有關公務員之刑罰規定時，自應斟酌
      該有利於行為人之立法意旨，依據上開修法內容之法理，
      逕為有利被告之認定，附此敘明。
（四）被告先後4 次犯業務侵占犯行，時間緊接，觸犯構成要件
      相同之罪，顯係出於概括犯意反覆為之，為連續犯，論以
      一業務侵占罪處斷，並依刑法第56條之規定，加重其刑。
（五）另查被告前未曾有犯罪之紀錄，亦無受有期徒刑以上刑之
      宣告，有臺灣高等法院被告全國前案紀錄表1 件在卷可查
      ，其因一時失慮行為，致觸犯刑責，經此偵查、審理及刑
      之宣告後，當知所警惕而無再犯之虞，又被告已全數賠償
      其侵占之金額，此有台灣省自來水股份有限公司第二區管
      理處函影本1 件附卷可查（見本院卷第58頁），本院認對
      被告所宣告之刑均以暫不執行為適當，爰同意當事人之協
      商，併予宣告緩刑4 年，以啟自新。
（六）被告已於94年6 月13日支付財團法人創世社會福利基金會
      新台幣20萬元，此有被告陳報之捐助收據1紙在卷可稽。
六、本判決除有刑事訴訟法第455 條之4 第1 項第1 款、第2 款
    、第4 款、第6 款、第7 款所定情形之一，或違反同條第2
    項規定者外，不得上訴。
七、如不服本件判決，且有前述得上訴之事由者，得自收受判決
    送達之日起10日內，向本院提出上訴書狀，上訴於第二審法
    院。
本案經檢察官張尹敏到庭執行職務。
中    華    民    國    94    年    6    月    20     日
               刑事第六庭  審判長  法  官  錢　建　榮
                                   法  官　蔡　寶　樺
                                   法  官　陳　永　來
以上正本證明與原本無異。
  　　　　　　　　　　　　　　　   書記官　劉　霜　潔
中　　華　　民　　國　　94　　年　　6 　　月　　20　　日
附錄論罪科刑法條：
中華民國刑法第336條
(公務公益侵占罪、業務侵占罪)
對於公務上或因公益所持有之物，犯前條第一項之罪者，處一年
以上七年以下有期徒刑，得併科五千元以下罰金。
對於業務上所持有之物，犯前條第一項之罪者，處六月以上五年
以下有期徒刑，得併科三千元以下罰金。
前二項之未遂犯罰之。
附表：
┌─┬─────┬────┬────┬────┬─────┐
│編│收取水費之│收費日期│解繳日期│金額    │備註      │
│號│月份      │        │        │        │          │
├─┼─────┼────┼────┼────┼─────┤
│一│92年7月份 │92年7月 │93年1 月│65298元 │憲兵205 指│
│  │          │29日    │20日    │        │揮部於92年│
│  │          │        │        │        │9 月15日匯│
│  │          │        │        │        │款繳納。謝│
│  │          │        │        │        │志宏於93年│
│  │          │        │        │        │1月20 日將│
│  │          │        │        │        │款項退還許│
│  │          │        │        │        │智偉。    │
├─┼─────┼────┼────┼────┼─────┤
│二│92年8月份 │92年9 月│92年9 月│52354元 │          │
│  │          │2日     │29日    │        │          │
├─┼─────┼────┼────┼────┼─────┤
│三│92年9月份 │92年9 月│82年10月│55180元 │          │
│  │          │25日    │31日    │        │          │
├─┼─────┼────┼────┼────┼─────┤
│四│92年10月份│92年10月│92年11月│62678元 │          │
│  │          │31日    │25日    │        │          │
└─┴─────┴────┴────┴────┴─────┘
